臺灣高雄地方法院民事判決　　　　　　110年度重訴字第142號
原　　　告　楊修鳴　


訴訟代理人　曾嘉雯律師、葉凱禎律師

被　　　告　王世昌　

訴訟代理人　鄭曉東律師、魏緒孟律師

　
上列當事人間遷讓房屋等事件，本院於民國110年11月5日言詞辯
論終結，判決如下：
    主  文
被告應自如附表所示之不動產遷出，並將如附表所示之不動產返
還予原告。
被告應給付原告新臺幣捌萬參仟貳佰貳拾陸元，及自民國一一○
年七月十九日起至清償日止，按年息百分之五計算之利息。
被告應自民國一一○年三月一日起至遷讓返還如附表所示之不動
產之日止，按月給付原告新臺幣貳萬元。
原告其餘之訴駁回。
訴訟費用由被告負擔。
本判決原告勝訴部分於原告以新臺幣貳佰伍拾萬元供擔保後，得
假執行。但被告如以新臺幣柒佰肆拾陸萬柒仟玖佰元為原告預供
擔保後，得免為假執行。
原告其餘假執行之聲請駁回。
    事實及理由
一、原告主張：兩造於民國109年10月26日協議離婚。原告因離
    婚協議取得如附表所示之不動產（下稱系爭房地）之所有權
    ，而兩造就系爭房地並無成立任何租賃、使用借貸或其他法
    律關係，被告竟無權占有使用系爭房地，拒不返還。系爭房
    地坐落於鳳山區主要幹道，交通便利、商家林立、經濟繁榮
    ，依房屋交易網顯示該路段租屋行情計算系爭房地每月租金
    4萬6385元。依此計算，被告自109年10月起至110年2月底共
    5個月無權占用系爭房地，受有相當租金23萬1925元（46385
    *5=231925）之不當得利，及自110年3月起至遷讓系爭房地
    並返還予原告之日止，每月4萬6385元之不當得利。等語，
    爰依據所有權、不當得利之法律關係，聲明：㈠被告應自系
    爭房地遷出，並將系爭房地返還予原告。㈡被告應給付原告
    23萬1925元，及自起訴狀繕本送達翌日起至清償日止，按年
    息5%計算之利息，並自110年3月1日起至被告將系爭房地遷
    讓返還予原告之日止，按月給付原告4萬6385元。㈢願供擔
    保請准宣告假執行。
二、被告則以：兩造雖僅於離婚協議書載明系爭房地分歸原告所
    有並由被告繼續繳付貸款本息等語，但因系爭房地為被告所
    營「良家冷氣材料行」之營業處所，兩造乃另約定由被告繼
    續使用系爭房地至少10年，並由被告繳納系爭房地每月房貸
    充作租金，原告復承諾於被告將事業交予兩造獨子王克豪同
    時將系爭房地交給王克豪，此約定雖未載明於離婚協議書，
    兩造仍應受其拘束。被告依上開約定每月繳納房貸作為租金
    ，係基於租賃關係占用系爭房地，並非無權占有。且原告因
    離婚分得無負擔之系爭房地、現金1000餘萬元及賓士汽車，
    整體價值遠超於被告所分得有負擔之2戶房屋及額外負擔之
    系爭房地貸款等語置辯，並聲明：原告之訴駁回。
三、兩造不爭執事項：
  ㈠兩造原為夫妻，於109年10月26日協議離婚，並同意由原告
    取得系爭房地之所有權，經原告於109年10月16日以109年9
    月25日以夫妻贈與為原因登記為系爭房地之所有人。
  ㈡被告自102年迄今按月繳納系爭房地之貸款。
  ㈢被告自兩造離婚前即以系爭房地及保泰路207、209號房屋為
    營業處所經營「良家冷氣材料行」迄今。
四、本件之爭點：
  ㈠被告是否無權占有系爭房地？
  ㈡如㈠為是，原告請求被告應自系爭房地遷出，並將系爭房地
    返還予原告，有無理由？
  ㈢如㈠為是，原告得請求之相當於租金之不當得利金額多少？
五、本院得心證之理由
  ㈠被告是否無權占有系爭房地？
  ⒈按原告以無權占有為原因，提起返還所有物之訴，被告爭執
    兩造間存有契約關係，非無權占有為抗辯者，被告即應就其
    占有權源之存在負舉證責任（最高法院98年度台上字第863
    號民事判決要旨參照）。經查，原告以被告無權占有使用系
    爭房地為由，請求被告返還系爭房地，被告則以兩造間有租
    賃關係置辯，依上開規定及說明，應由被告就其占有權源即
    兩造間就系爭房地之租賃關係之存在負舉證責任。
  ⒉前述兩造不爭執事項㈠、㈢之事實，為兩造所不爭執（見本
    院卷二第58頁），足以認定，堪認原告於109年10月16日登
    記為系爭房地之所有人，及被告於109年10月26日兩造協議
    離婚後，仍繼續占有系爭房地等情。被告雖提出兩造LINE訊
    息紀錄（見本院卷一第113頁至第139頁）辯稱：兩造因系爭
    房地為係被告所營「良家冷氣材料行」之營業處所而約定由
    被告繳納系爭房地每月房貸充作租金繼繼使用至少10年云云
    。惟查：
  ⑴依被告所提出之兩造LINE訊息紀錄其中原告於109年8月29日
    LINE訊息給被告「保泰211轉名給我房貸你繳。鳳南過戶給
    你房貸你繳。…」等語（本院卷一第113頁）、「你現在要
    把211給我背房貸。（被告：有嗎？）還有13年。（被告：
    昨天怎講？）一個月近25000。（被告：我不是說租金算貸
    款。我租207/16000）跟鳳南算起來不是同樣意思。（被告
    ：我幫妳付27000。）不懂。那是多給我2000。（被告：我
    付妳27000每個月的租金；等於幫你繳貸款。鳳南轉給我背
    。這樣我一個月共要背10多萬。你呢？無債。）就是多給我
    2000的意思。（被告：我每個月都要繳211貸款；算付租金
    。請問妳；債都我背了。妳還要怎樣。逼我倒嗎？）你不可
    能會倒。」、「你協議書要怎樣寫，我今天會在跑一趟。（
    被告：連帶保證人不要改掉。還有保泰211要保證續租10年
    給我。我不能不再那做生意。…）會租到孩子交接的放心。
    （被告：嗯）」等語（本院卷一第127頁至第135頁），堪認
    兩造當時是「先討論」兩造離婚前所共有之不動產計有「保
    泰211」（即系爭房地）及「鳳南」房地等處，兩造因協議
    「保泰211」、「鳳南」各登記為原告、被告單獨所有，而
    為找補該二處不動產價值之差額，而協議「保泰211」、「
    鳳南」之房貸均由被告繳納後，被告突然提出將本係用以抵
    充「價值差額」之房貸繳納，改成「房貸抵充租金」之想法
    ，但原告因無法理解被告之想法，乃陳稱「不懂」等語，並
    質疑被告是否「就是多給我2000的意思」，且在各自陳述後
    ，原告最後「並無」同意被告以「房貸抵充租金」之提議，
    而係表示「你協議書要怎樣寫，我今天會在跑一趟。」作為
    該次討論之結論。其後，被告又再繞回該話題，提到「連帶
    保證人不要改掉。還有保泰211要保證續租10年給我。我不
    能不再那做生意。」等語，原告當時雖有允諾「會租到孩子
    交接的放心。」等語，但核其前後文之真意顯僅「同意出租
    」，而非同意「房貸抵充租金」。
  ⑵且原告主張若原告有同意以「房貸抵充租金」之方式將系爭
    房地出租給被告10年以上，被告應會要求載明於兩造之離婚
    協議書上，兩造之離婚協議書既無此記載，自無此約定等語
    ，核與兩造之離婚協議書之「夫妻財產之分配」項下，僅記
    載系爭房地之房貸由被告繳納等語，並無一語提及租賃之情
    節相符，應為事實。再者，兩造前述LINE之討論內容係在討
    論兩造簽立離婚協議書之條件，而兩造所簽立之離婚協議書
    （見本院卷一第15頁）既僅記載系爭房地之房貸由被告繳納
    ，而無記載房貸可以抵充租金或類似之文字，自難認為兩造
    前述LINE之討論「最終」有達成「以貸款抵充租金之方式將
    系爭房地出租給被告10年以上」之租賃合意。
  ⒊兩造間「並無」達成以被告繳納系爭房地之貸款抵付每月房
    租並租賃10年以上之合意，業如前述，是被告辯稱其依此約
    定每月繳納房貸作為租金，係基於租賃關係占用系爭房地，
    並非無權占有云云，自屬無據。至於原告雖於前述兩造LINE
    討論時表示同意將系爭房地出租給被告「到孩子交接」為止
    ，但兩造就租賃之租金數額、租期多久等均未達成合意，且
    被告亦未曾交付任何租金給原告，自難認為兩造間就系爭房
    地有租賃關係存在，併為說明。
  ㈡如㈠為是，原告請求被告應自系爭房地遷出，並將系爭房地
    返還予原告，有無理由？
  ⒈按所有人對於無權占有或侵奪其所有物者，得請求返還之。
    對於妨害其所有權者，得請求除去之。民法第767條第1項前
    段、中段，定有明文。
  ⒉經查，原告於109年10月16日登記為系爭房地之所有人之事
    實，及被告於109年10月26日兩造協議離婚後，仍繼續「無
    權」占有系爭房地之事實，業如前述，是原告依上開規定，
    請求被告應自系爭房地遷出，並將系爭房地返還予原告，應
    有理由。
  ㈢如㈠為是，原告得請求之相當於租金之不當得利金額多少？
  ⒈按無法律上之原因而受利益，致他人受損害者，應返還其利
    益。民法第179條第1項前段，定有明文。又無權占有他人之
    土地或房屋，可獲得相當於租金之利益為社會通常之觀念（
    最高法院61年台上字第1695號裁判要旨參照）。
  ⒉經查，被告於兩造109年10月26日協議離婚「後」迄今「無
    權」占有系爭房地等情，業如前述，依上開規定及說明，被
    告自受有上揭無權占用系爭房地期間之相當於租金之利益，
    並致原告受有同額之損害，被告自應返還此部分之不當得利
    。
  ⒊原告雖主張被告自109年10月1日至109年10月26日無權占有
    系爭房地云云，惟依前述兩造不爭執事項㈠之事實，堪認兩
    造於離婚協議之前，被告或基於自己為系爭房地之所有權人
    ，或基於原告之配偶關係，占用系爭房地，應非無權占有，
    原告請求被告給付關於「109年10月1日起至109年10月26日
    」期間之不當得利，應屬無據。
  ⒋兩造均同意以系爭房地每月2萬元計算無權占用系爭房地之
    相當於租金之不當得利等情，業據兩造陳述明確（見本院卷
    二第73頁），本院審酌系爭房地所在位置、使用狀況、繁榮
    程度、生活機能，認兩造同意以系爭房地每月2萬元計算無
    權占用系爭房地之相當於租金之不當得利，應屬適當。依此
    計算，原告請求被告給付其自109年10月27日起至110年2月
    28日止，共4又5/31個月無權占用系爭房地期間之不當得利
    共8萬3226元（20000*4+5/31=83226，個位數以下四捨五入
    ）及遲延利息，暨自110年3月1日起至被告將系爭房地遷讓
    返還原告之日止，按月給付原告2萬元，應有理由。原告逾
    此範圍之請求，應無理由。
六、綜上所述，原告基於所有權、不當得利之法律關係，請求㈠
    被告應自系爭房地遷出，並將系爭房地返還予原告；㈡被告
    應給付原告8萬3226元，及自起訴狀繕本送達翌日即109年7
    月19日（見本院卷一第53-1頁）起至清償日止，按年息5%計
    算之利息，暨㈢自110年3月1日起至被告將系爭房地遷讓返
    還予原告之日止，按月給付原告2萬元，即屬正當，應予准
    許，逾此範圍之請求，為無理由，應予駁回。
七、就上開應予准許部分，原告陳明願供擔保以代釋明，聲請宣
    告假執行，核無不合，爰酌定相當之擔保金額，併予准許；
    至上開不應准許部分，原告之假執行聲請即失所附麗，應併
    予駁回。
八、本件事證業臻明確，兩造其餘攻擊或防禦方法及未經援用或
    調查之證據，核與判決結果不生影響，爰不逐一論述，併此
    敘明。
九、據上論結，本件原告之訴為一部有理由、一部無理由，依民
    事訴訟法第79條、第390條第2項、第392條第2項，判決如主
    文。
中    華    民    國   110    年    11    月    19    日
                  民事第二庭  法      官  施盈志
以上正本係照原本作成。
如不服本判決，應於送達後20日內，向本院提出上訴狀並表明上
訴理由，如於本判決宣示後送達前提起上訴者，應於判決送達後
20日內補提上訴理由書（須附繕本）。
中    華    民    國   110    年    11    月    19    日
                              書  記  官  陳玫燕
附表
┌──┬─────────────────────┬─────────┐
│編號│不動產                                    │權利範圍          │
├──┼─────────────────────┼─────────┤
│1   │高雄市○鎮區○○○段○○○○段0000地號土地│全部              │
├──┼─────────────────────┼─────────┤
│2   │高雄市○鎮區○○○段○○○○段0000○號建物│全部              │
│    │（門牌號碼高雄市○鎮區○○路000號）       │                  │
└──┴─────────────────────┴─────────┘